臺灣高等法院高雄分院民事判決　　　　 100年度重上字第36號
上　訴　人　陳文順
訴訟代理人　鄭國安律師
　　　　　　吳麗珠律師
　　　　　　郭宗塘律師
被上訴人　　楊中成
　　　　　　黃齡靚
共同
訴訟代理人　王進勝律師
　　　　　　陳鈺歆律師
　　　　　　黃淑芬律師
上列當事人間因返還票據等事件，上訴人對於民國100 年3 月31
日臺灣高雄地方法院98年度重訴字第304 號第一審判決提起上訴
，本院於100年8月16日辯論終結，茲判決如下：
    主  文
上訴駁回。
第二審訴訟費用由上訴人負擔。
    事 實 及 理 由
一、上訴人主張：上訴人自民國95年6 月間起即陸續向被上訴人
    夫妻二人借款（下稱系爭借款），於取得借款後即依兩造約
    定之還款日期及還款金額，簽發如原判決附表（下稱附表）
    一所示之23張支票（下稱系爭支票），並依被上訴人之共同
    指示於支票上書立被上訴人指定之受款人後交付予被上訴人
    收執，用以作為借貸債務之擔保，兩造並約定於上訴人清償
    各筆票款後被上訴人即應返還各該紙支票。上訴人迄至97年
    6 月11日止，共僅向被上訴人借貸新台幣（下同）6,439,00
    0 元，卻以如附表二所示之方式給付被上訴人共10,103,927
    元，已清償全部借款，是被上訴人持有系爭支票之理由已不
    存在，而應將系爭支票全數返還予上訴人，爰依兩造借款約
    定之法律關係提起本訴等語。原審為上訴人敗訴之判決，上
    訴人不服提起上訴，並聲明：(一)原判決廢棄。(二)被上訴人應
    連帶將系爭23張支票返還上訴人，如不能返還，應連帶給付
    上訴人6,439,000 元，及自附表所示發票日起至清償日止之
    法定遲延利息。(三)願供擔保，請准宣告假執行。
二、被上訴人則以：上訴人與訴外人蔡儀係夫妻，上訴人夫妻
    於96年初以其與訴外人楊振農醫師投資新加坡基金獲利頗豐
    ，可代被上訴人操作投資新加坡基金以獲取高額利潤，於取
    得基金憑證前可簽發與承購基金相等金額的支票作為投資之
    擔保為由取信被上訴人，致被上訴人不疑有他而分別於如附
    表三所示之付款日期，將附表三所示之金額以現金交付或電
    匯方式匯入上訴人所有之高雄第二信用合作社帳號00000000
    00000 號帳戶內共9,099, 000元，上訴人並於被上訴人每次
    付款後，交付發票人為上訴人，背面載有承購基金之日期、
    金額與單位之支票，即附表一除編號19、22以外之21紙支票
    予黃齡靚作為投資擔保，並約定待上訴人交付被上訴人基金
    憑證後再返還系爭支票予上訴人，詎黃齡靚嗣後向上訴人請
    求贖回全部投資之基金時，上訴人竟否認有幫被上訴人投資
    新加坡基金之情事，而改稱係因向被上訴人借貸而交付支票
    。另上訴人與蔡儀曾邀楊中成投資法拍屋，而向楊中成陳
    稱「將於97年2 月14日標購位於高雄市○○區○○路62巷B
    棟5 號9 樓之2 及之3 」之法拍屋，為取信於楊中成，乃於
    楊中成匯款360,000 元予上訴人後，交付發票人為上訴人，
    背面載有「買房子、2/14」之支票，即附表一編號19之支票
    予楊中成作為投資擔保。被上訴人並非因上訴人所主張之6,
    339,000 元借貸或簽賭關係，而持有系爭支票等語，資為抗
    辯。於本院聲明：上訴駁回；如受不利判決，願供擔保請准
    宣告免為假執行。
三、兩造不爭執事項：
  (一)除附表一編號22之支票發票日應為96年12月20日，原審判決
    誤載為97年12月20日外，被上訴人持有系爭支票。
  (二)附表一所示金額共6,439,000 元，上訴人於收受款項後始簽
    發系爭支票。
四、上訴人於原審主張交付系爭支票之原因為：上訴人自95 年6
    月間起即陸續向被上訴人夫妻二人借款，於取得借款後即依
    兩造約定之還款日期及還款金額，簽發系爭支票，上訴人已
    清償全部借款，是被上訴人應將系爭支票全數返還予上訴人
    等語；於本院審理中，100 年5 月25日民事上訴聲明暨理由
    狀，對於交付系爭支票之原因，則改稱：上訴人自94年間起
    向楊中成簽賭六合彩，因積欠賭債，遂向黃齡靚借款清償賭
    債，因而簽發系爭支票等語（本院(一)卷26頁）；經本院闡明
    後嗣改稱：上訴人自95年6 月間起向楊中成簽賭六合彩，因
    積欠賭債，遂向被上訴人夫妻2 人借款，因而簽發系爭支票
    等語（本院(一)卷56頁）；再稱積欠之賭金共6,439,000 元；
    因積欠賭債，被上訴人才形式上先匯款給上訴人，製造借款
    的形式，再由上訴人領出來交付被上訴人等語（本院(一)卷75
    、76頁）；於本院辯論時則稱：已返還1 千多萬元，除票款
    外還包括賭債及其他借款；兩造的債務關係很頻繁，無法確
    認哪一筆是賭債哪一筆是借款等語，但仍主張依兩造借款約
    定之法律關係請求被上訴人返還系爭支票等。被上訴人則否
    認與上訴人間有借貸或簽賭之法律關係，主張係因上訴人代
    為操作投資新加坡基金及購屋而由上訴人簽發系爭支票作為
    擔保等語。經查：
  (一)按稱消費借貸者，謂當事人一方移轉金錢或其他代替物之所
    有權於他方，而約定他方以種類、品質、數量相同之物返還
    之契約，民法第474 條第1 項定有明文，依此規定，消費借
    貸契約之成立，自必須以兩造當事人間就借款之金額、數量
    確已達成合意，及貸予金錢之一方，已交付金錢為成立及生
    效要件。次按當事人主張有利於己之事實者，就其事實有舉
    證之責任，民事訴訟法第277 條前段定有明文。而民事訴訟
    如係由上訴人主張權利者，應先由原告負舉證之責，若原告
    先不能舉證，以證實自己主張之事實為真實，則被告就其抗
    辯事實即令不能舉證，或其所舉證據尚有疵累，亦應駁回上
    訴人之請求，最高法院17年上字第917 號判例可參。再票據
    乃文義證券及無因證券，故票據上之權利義務悉依票上所載
    文義定之，與其基礎之原因關係各自獨立。票據上權利之行
    使不以其原因關係存在為前提，是以執票人行使票據上權利
    時，就其基礎之原因關係確係有效存在並不負舉證責任。反
    之，若票據債務人以自己與執票人間所存抗辯之事由對抗執
    票人，依票據法第13條規定觀之，固非法所不許，惟應由其
    就該抗辯事由舉證證明，亦有最高法院97台簡上字第12判決
    要旨可資參照。綜上，上訴人主張兩造間有系爭借款原因關
    係存在，其係因系爭借款關係始簽發系爭23張支票交付予被
    上訴人收受之事實，為被上訴人所否認，則自應由上訴人就
    兩造間分別於何時、就多少金額，達成借貸之合意，及被上
    訴人係基於交付借款之意思、而交付借款金額予上訴人等事
    實，負舉證之責任。
  (二)惟查，上訴人雖主張兩造間有系爭借款原因關係存在，但並
    未就兩造間分別於何時、就多少金額，達成借貸合意之事實
    ，具體說明並舉證以實其說。至上訴人雖提出其所簽發之系
    爭支票為證，惟票據為無因證券，交付票據之原因甚多，或
    為贈與、或為買賣、或為工程款之擔保、或為居間仲介報酬
    之擔保、亦可能基於其他不法原因而為交付等，原因繁多，
    而非僅囿於金錢借貸一端而已，故僅有支票之簽發，自尚不
    足以證明其原因事實即為借款關係，故本件自不能僅以上訴
    人曾簽發系爭支票交付被上訴人收執之事實，即認兩造間確
    曾有系爭借款關係存在。
  (三)又上訴人及其妻蔡儀於被上訴人對其所提出之詐欺告訴，
    在台灣高雄地方法院檢察署98年度偵字第25268 號案件偵查
    中，就交付系爭支票予被上訴人之原因事實，於99年8 月27
    日檢察官訊問時，上訴人之配偶蔡儀陳稱：是因為黃齡靚
    經營六合彩，我老公有玩六合彩，會開支票給她也是因為我
    老公簽六合彩的錢，黃齡靚跟我說因為她老公之前被查過，
    所以是她叫我這樣寫，如果支票在她家被搜到，她比較好講
    話云云；上訴人稱：因為包牌輸太多，才會開支票給她云云
    （該卷153 頁、156 頁），已翻異其於本件所主張本於借貸
    之法律關係，改稱係因為向被上訴人簽賭六合彩而簽發，並
    就檢察官訊問之「發票人為陳文順，並由蔡儀於支票背面
    記載單位、日期、金額等文字，所表示之意義為何？」等問
    題，陳稱所謂「單位」係指簽賭「六合彩」之「組數」、所
    謂「除權單位」係指所獲「彩金」、所謂「分」係指「彩金
    分紅」、所謂「黃啟明購」係指「幫黃啟明下注」、「呂先
    生購」則係指「幫呂先生下注」等語，有同日訊問筆錄足憑
    （該卷第155 頁）。另上訴人之妻蔡儀於原審訊問時亦再
    次證稱：（之前在刑事庭99年12月8 日準備書狀自稱全部的
    支票都是簽六合彩所積欠的賭金？）是，全部都是因為簽六
    合彩的賭金等語（原審卷第265 頁）。更難認其所為系爭借
    貸關係存在之主張為實。
  (四)如上所述，上訴人於本院審理時就交付系爭支票之原因，又
    一再更易其詞，最後的說法雖為：積欠6,439,000 元賭金，
    被上訴人才形式上先匯款給上訴人，製造借款的形式云云，
    並提出簽賭單2 張為證（本院(二)卷64、65頁），並聲請調閱
    被上訴人的財產歸戶資料及黃齡靚95至97年在大眾銀行、中
    國信託銀行高雄分行、彰化銀行前金分行、上海銀行的歷史
    交易明細以證明被上訴人有經營六合彩之事實，為被上訴人
    所否認。惟，上訴人所提出之「簽賭單」僅記載呂先生72,
    400、陳董45,100、主委10,000、翁先生5,600 ；陳董12/29
    特別X15 、二KX192 、特416,700 、上期33,200等簡單之文
    字，不能證明係楊中成所出具或與系爭支票之簽發有何關係
    。而歸戶資料中關於收入部分，僅記載支付者已申報代為扣
    繳所得稅者，通常簽賭者不可能將其支付之賭金如實申報自
    證其罪。另銀行的歷史交易明細，簽賭者以匯款或轉帳方式
    交付賭金，銀行並不要求在匯款單或轉帳單上說明其原因事
    實，此為眾所周知之理，該部分自無調查之必要甚明。綜上
    各情，上訴人主張兩造間有系爭借款原因關係存在，其係因
    系爭借款關係始簽發系爭支票交付予被上訴人收受云云，即
    不足採信。
  (五)上訴人既不能證明系爭借款原因關係存在，則兩造有關系爭
    借款是否已經清償、上訴人交付被上訴人款項之目的、上訴
    人是否代為操作基金等事項，所提出之攻擊防禦方法，自無
    調查審認之必要。
五、綜上所述，上訴人主張因借款而交付系爭支票，為不足採。
    則上訴人主張因已返還借款，本於借貸之法律關係，請求被
    上訴人返還系爭支票，如不能返還，應連帶給付上訴人6,43
    9,000 元本息，為無理由，不應准許。原審為上訴人敗訴之
    判決，並駁回其假執行之聲請，並無不合。上訴意旨指摘原
    判決不當，求予廢棄改判，為無理由，應予駁回。
六、據上論結，本件上訴為無理由，依民事訴訟法第449 條第1
    項、第78條，判決如主文。
中    華    民    國  100     年    8     月    30    日
                            民事第五庭
                                審判長法官 簡色嬌
                                法      官 林紀元
                                法      官 陳真真
以上正本證明與原本無異。
如對本判決上訴，須於判決送達後20日內向本院提出上訴狀，其
未表明上訴理由者，應於上訴後20日內向本院提出上訴理由書（
均須按他造當事人之人數附繕本）。上訴時應提出委任律師或具
有律師資格之人之委任狀，並依附註條文規定辦理。如委任律師
提起上訴者，應一併繳納上訴審裁判費。
中    華    民    國  100     年    8     月    30    日
                                書  記  官 陳金卿
附註：
民事訴訟法第466 條之1 ：
對於第二審判決上訴，上訴人應委任律師為訴訟代理人，但上訴
人或其法定代理人具有律師資格者，不在此限。
上訴人之配偶、三親等內之血親、二親等內之姻親，或上訴人為
法人、中央或地方機關時，其所屬專任人員具有律師資格並經法
院認適當者，亦得為第三審訴訟代理人。
第1 項但書及第2 項情形，應於提起上訴或委任時釋明之。